最高法院民事判決　　　　　　一○○年度台上字第一○六四號
上　訴　人　魏清澤
訴訟代理人　洪大明律師 
參　加　人　丘蓉翠
被 上訴 人　魏趨然
　　　　　　魏清淳
上列當事人間請求給付補償金事件，上訴人對於中華民國九十九
年十二月二十一日台灣高等法院第二審判決（九十九年度重上字
第五二八號），提起上訴，本院判決如下：
    主  文
原判決廢棄，發回台灣高等法院。
    理  由
本件被上訴人主張：兩造之父魏早賜於民國五十年間購置坐落新
竹市○○段三○四地號土地（下稱三○四地號土地），因慮及節
稅問題，乃以被上訴人魏清淳、上訴人魏清澤名義辦理所有權登
記，嗣於八十五年間，上訴人邀同被上訴人在該土地上合建房屋
，因合建條件未能達成協議，乃協議由魏清淳將其應有部分二分
之一移轉登記與參加人即上訴人之妻丘蓉翠，由上訴人夫妻自行
在該土地興建建物。惟被上訴人恐魏早賜過世之後，上訴人否認
其對該土地之權利，以免生爭議，上訴人乃於八十五年十月三日
在其父魏早賜及母魏王英之見證下立具承諾書，載明「為本人
先取得中華路二段八四號土地（按即三○四地號土地）共四七‧
五坪，將來分香山（即香山區○○段）的土地時，願以分時的市
價乘以四七‧五坪的價款總值，扣回的部分總值分給兄魏清淳和
弟魏趨然二人」等語（下稱系爭承諾書），是以魏早賜死亡時之
時點為計算之基準，比較上訴人分得三○四地號土地之價值及被
上訴人繼承美山段土地之價值，以互補差額。嗣魏早賜於九十七
年十月二十九日死亡，上訴人非但拒不履行承諾，且不願配合辦
理拋棄繼承及土地鑑價相關事宜，被上訴人迫於無奈，日後只得
就魏早賜之遺產由全體繼承人（含上訴人）繼承辦理登記，則上
訴人先分得三○四地號土地之價值，經估價師按起訴時估價結果
為新台幣（下同）一千四百五十八萬二千五百元，被上訴人得依
系爭承諾書之約定，各請求上訴人補償該土地價值三分之一即四
百八十六萬零八百三十三元等情，求為命上訴人給付被上訴人各
四百八十六萬零八百三十三元，並加付法定遲延利息之判決。
上訴人則以：被上訴人提出之系爭承諾書卻將「和南門街」四字
刪除，顯係事後偽造或變造，該承諾書既非伊本人刪改，其效力
自不能及於伊。伊簽立原承諾書之真意，係因伊先取得三○四地
號土地，兩造之父母尚有坐落香山及南門街等土地，將來就上開
土地辦理繼承分產時，再連三○四地號土地併同計價，如多分得
遺產總值，再分予被上訴人。惟兩造之母魏王英現尚健在，香
山區○○段六一七、六一七之一、六一七之二地號及南門段二小
段二四三之二、二四三之四、二四三之六地號等土地，仍屬魏王
英所有，依原承諾書之意旨，顯分產之條件尚未成就或期限未
屆至。被上訴人提起本件訴訟，即屬無據等語，資為抗辯。
參加人則稱：伊取得三○四地號土地應有部分二分之一，已給付
價金予魏早賜，伊不知上訴人立具承諾書，亦不同意該承諾書之
內容等語。
原審維持第一審所為上訴人敗訴之判決，駁回其上訴，無非以：
上訴人書立承諾書時，原載明「為本人先取得中華路二段八四號
土地共四七‧五坪，將來分香山和南門街的土地時，願以分時的
市價乘四七‧五坪的價款總值，扣回的部分總值分給兄魏清淳和
弟魏趨然二人」等語，而該承諾書中「和南門街」等字樣被刪除
，惟刪除之原因及情狀，業經證人即兩造之母魏王英於第一審
證稱：「『和南門街』這幾個字因我不同意，所以我先生就畫掉
，並在畫掉的地方蓋章。」、「…寫好承諾書相對人（即上訴人
）簽名，我先生才刪除並蓋章，…。畫掉的時候，相對人有同意
，如相對人不同意，聲請人（即被上訴人）不會蓋章讓相對人在
三○四地號土地上蓋房子，所以相對人有同意。我確定相對人有
同意刪除和南門街的字樣，…。」、「（問：『和南門街』四個
字刪除，如相對人同意，為何不叫相對人自己簽名及刪除？）當
時是我先生的財產，所以有權利作決定。…」等語明確，且以肉
眼核對該承諾書於刪除「和南門街」後，增載「剔除肆字」字樣
，與魏早賜之簽名筆勢、力道相似，堪信係魏早賜生前所為。魏
早賜既係三○四地號土地之實際所有人，則上訴人（含丘蓉翠名
義由魏清淳移轉登記之應有部分）因先取得三○四地號土地，為
確保另二子即被上訴人就該土地之權益，自有命上訴人書立該承
諾書之權限，嗣魏王英反對將其所有南門街土地列入，而刪除
「和南門街」等字，並加載「剔除肆字85、10、6 」等字樣，即
無違反經驗法則。其次，「和南門街」等字樣刪除，既係出於魏
王英之堅持，且經上訴人同意後，由魏早賜所為，與被上訴人
無涉，而魏王英及被上訴人於魏早賜過世之後，雖在該承諾書
末尾「見證人」欄簽名，惟並未變異該承諾書之內容，此外，上
訴人復無其他任何事證足資證明該刪除係被上訴人所為，自難認
系爭承諾書遭被上訴人偽造或變造。魏王英對魏早賜刪除「和
南門街」等字樣之日期，前後陳述雖不一致，亦不影響其證言之
真實性。再上訴人簽立承諾書原固以其父母名下香山及南門街土
地發生繼承時，始願扣還三○四地號土地各三分之一價值給被上
訴人之意，惟三○四地號土地及（香山區○○○段土地均屬魏早
賜所有，魏早賜本得自由處分，無須上訴人同意，自得指定待其
名下香山土地發生繼承之事實時，由兩造就三○四地號土地進行
找補。魏王英對其名下南門街等不動產，既不同意於魏早賜處
理三○四地號土地時一併處理，即非魏早賜所得置喙，亦非兩造
所得左右。況魏王英名下之南門街等不動產，亦可於其生前捐
贈他人或其他處分，並非必須兩造於繼承事實發生時予以均分繼
承，依魏王英之證言觀之，兩造亦有可能日後均無魏王英之
財產可供繼承。是上訴人辯稱須待魏王英之財產一併發生繼承
時，始就三○四地號土地之價值進行找補，顯與事實不符。且三
○四地號土地之實際所有人魏早賜既已將上訴人原書立「和南門
街」字樣之語句刪除，則上訴人辯稱須待魏王英之財產一併為
繼承分配時，始願將三○四地號土地之價值扣還被上訴人云云，
即非可取。又查，魏早賜於九十七年十月二十九日死亡，其所有
坐落美山段六一六、六一六之一地號土地，繼承人即魏王英及
兩造均未拋棄繼承，亦未辦理繼承登記，屬兩造及魏王英公同
共有，為兩造所不爭執，且有上開土地登記謄本可稽；而上訴人
於第一審自行囑託宸煇不動產估價師事務所鑑定上開二筆土地，
共值五千四百二十一萬八千七百九十三元。上訴人既未拋棄上開
二筆土地之繼承，按兩造及魏王英應繼分各四分之一計算，則
每人可得一千三百五十五萬四千六百九十八元。上訴人就此可得
之繼承利益，並未較被上訴人減少，且三○四地號土地於魏早賜
死亡時之價值，經囑託歐亞不動產估價師聯合事務所鑑定結果為
一千四百六十三萬元，有該事務所估價報告書可稽。則其三分之
一之價值為四百八十七萬六千六百六十六元，相較之下，上訴人
已取得三○四地號土地全部利益，超出其應得三分之一以外之土
地價值，自應依系爭承諾書之約定，於魏早賜死亡發生繼承時，
將三○四地號土地價值扣還被上訴人。又被上訴人本件請求權之
基礎，乃系爭承諾書之法律關係，並非請求分割魏早賜之遺產。
是上訴人辯稱被上訴人受父母現金及汽、機車贈與，應依民法第
一千一百七十三條之規定予以歸扣云云，自不足取。參加人雖稱
其取得三○四地號土地應有部分二分之一，已給付價金予魏早賜
云云，然未舉證以實其說，即非可採。又參加人僅係上訴人指定
之登記名義人，上訴人是否立承諾書，或如何立承諾書，即非參
加人所得置喙，其是否知悉或同意該承諾書內容，並不影響該承
諾書之效力。系爭承諾書既經魏早賜刪除「和南門街」等字樣，
對上訴人仍有拘束力，則上訴人以承諾書之條件尚未成就或期限
尚未屆至，無庸扣三○四地號土地價款等語為辯，亦非可取。上
訴人書立系爭承諾書，承諾於香山土地發生繼承時，將扣還被上
訴人三○四地號土地之價值，且魏早賜名下（香山區○○○段六
一六、六一六之一地號土地已發生繼承，由魏王英及兩造繼承
，則系爭承諾書之條件即已成就。被上訴人依系爭承諾書之約定
，各得請求上訴人給付三○四地號土地市價三分之一即四百八十
七萬六千六百六十六元，即屬有據，則被上訴人僅請求上訴人各
給付四百八十六萬零八百三十三元及自訴狀送達翌日即九十八年
十一月十日起至清償日止，按年息百分之五計算之利息，洵屬正
當，應予准許等詞，為其判斷之基礎。
惟查上訴人書立系爭承諾書時，原記載「為本人（指上訴人）先
取得中華路二段八四號土地（指三○四地號土地）共四七‧五坪
，將來分香山和南門街的土地時，願以分時的市價乘四七‧五坪
的價款總值，扣回的部分總值分給兄魏清淳和弟魏趨然二人」等
語，係上訴人本人直接對被上訴人所為之意思表示，其上「魏早
賜」之簽章，魏早賜僅係居於見證人之地位而已。該承諾書記載
內容如事後有增加刪除之必要，似應由書立承諾書人即上訴人本
人簽名或蓋章，並記明字數其刪除處應留存字跡，俾得辨認，使
之明確。原審既認定系爭承諾書上刪除「和南門街」，並增載「
剔除肆字85、10、6 」等字樣，係魏早賜生前所為，則「和南門
街」等字樣並非書立人即上訴人所刪除，且上訴人一再否認有同
意刪除原承諾書之內容，該刪除是否對上訴人仍有拘束力？即非
無研求之餘地。且上訴人書立承諾書之真意，倘係上訴人向被上
訴人即其兄魏清淳、弟魏趨然表示將來繼承其父、母所遺之香山
和南門街土地，連同其先取得之三○四地號土地合併計價，願互
補差額之意思。則上訴人對於被上訴人就其先取得之三○四地號
土地合併計價，願互補差額之義務，僅約定將來對父、母所遺香
山及南門街等土地辦理繼承分產時，被上訴人方得請求給付補償
差額而已。原審未查明上訴人依其書立之承諾書應履行給付補償
差額之期限是否已屆至，祇憑證人魏王英上述之證言，遽認上
訴人已同意魏早賜將該承諾書上「和南門街」字樣刪除，而為上
訴人敗訴之判決，尚嫌速斷。上訴論旨，指摘原判決不當，求予
廢棄，非無理由。
據上論結，本件上訴為有理由。依民事訴訟法第四百七十七條第
一項、第四百七十八條第二項，判決如主文。
中    華    民    國  一○○  年    七    月    七    日
                      最高法院民事第三庭
                          審判長法官  劉  延  村  
                                法官  許  澍  林  
                                法官  黃  秀  得  
                                法官  魏  大  喨  
                                法官  林  大  洋  
本件正本證明與原本無異
                                      書  記  官  
中    華    民    國  一○○  年    七    月   十九   日
                                                      Q